【裁判字號】    97,易,252
【裁判日期】    980630
【裁判案由】    妨害自由等
【裁判全文】
臺灣士林地方法院刑事判決               97年度易字第252號
    公  訴  人  臺灣士林地方法院檢察署檢察官
    被      告  丙○○原名連.
上列被告因妨害自由等案件，經檢察官提起公訴（95年度偵緝字
第1221號），本院判決如下：
    主  文
丙○○以強暴妨害人行使權利，處有期徒刑貳月，如易科罰金，
以銀元參佰元即新臺幣玖佰元折算壹日，減為有期徒刑壹月，如
易科罰金，以銀元參佰元即新臺幣玖佰元折算壹日。
    事  實
一、丙○○（原名連茗正、連容生）係甲○○之姪兒，緣丙○○
    之父即甲○○之兄乙○○向甲○○借用甲○○所有之臺北市
    大同區○○街○ 段254 之1 號5 樓房屋（下稱系爭房屋）供
    全家居住，嗣於民國92、93年間全家陸續搬遷而返還系爭房
    屋，然丙○○又於94年上半年間某日，擅持其所留用之系爭
    房屋鑰匙開門進入屋內居住（侵入住宅部分未據告訴），並
    因與甲○○間有債務糾紛而感情不睦，為免甲○○進入該屋
    ，基於強制故意，未先徵得甲○○同意，即僱用不知情之鎖
    匠將原門鎖毀損破壞後更換新鎖（毀損部分已逾告訴期間，
    爰不另為不受理判決），以此強暴方法妨害甲○○行使使用
    系爭房屋之權利，經甲○○多次催討仍拒絕搬離。
二、案經甲○○訴由臺北市政府警察局大同分局報告臺灣士林地
    方法院檢察署檢察官偵查起訴。
      理  由
一、本件當事人對於本判決認定事實所引用之證據資料，於本院
    審理期日調查證據時均陳明同意引用為本案證據（見本院98
    年6 月12日審理筆錄），本院審酌該等言詞供述及書面作成
    時之情況認為適當，依刑事訴訟法第159 條之5 規定，均有
    證據能力，合先敘明。
二、訊據被告矢口否認有何強制犯行，辯稱：系爭房屋所有權人
    雖然登記在告訴人名下，但那是祖厝，房屋是整個家族的人
    共有，伊從國小就設籍該處，住了20幾年，祖先牌位及伊曾
    祖母生前都住在5 樓；後來伊有短暫搬出去，但因告訴人欠
    伊90萬元，告訴人向伊表示還錢之前，伊可以住在系爭房屋
    ，所以伊又搬進去，伊只於94年搬入時，有徵得告訴人之同
    意換鎖，之後伊就只有加裝保全設備，事後告訴人與伊經過
    多次協調，曾參與協調之伊姑姑連玉華及丁○○都知道告訴
    人承諾在他還錢之前，伊可以住在該處云云（見95年度偵緝
    字第1221號偵查卷附96年3 月28日偵查筆錄、本院97年11月
    7 日準備程序筆錄）。
三、經查：
(一)、如事實欄所述被告將告訴人所有之系爭房屋門鎖毀損破壞後
    更換新鎖，以強暴方法妨害告訴人行使使用系爭房屋權利之
    事實，業據：
１、證人即告訴人甲○○於審理中證稱：伊父親共有3 個兒子，
    男生中排行老大是被告父親乙○○，排行老2 的是伊，排行
    老3 的是連宗祥，系爭房屋從一開始興建後伊就是所有人，
    但伊已於96年11、12月間賣掉了，該址原來是老房子，登記
    伊父親的名字，後來拆掉改建成5 層樓的建物，因為重建時
    伊有拿錢出來重建，且伊兩個大姐均已出嫁，妹妹及弟弟連
    宗祥仍在讀書，大哥乙○○在北投有房子，所以伊父親就同
    意1 、3 、5 樓登記為伊的名字，另2 、4 樓登記堂兄弟姊
    妹的名字，伊將1 樓出租，3 樓自己住，5 樓因伊大哥乙○○北投房屋重建好沒多久後就被徵收，所以伊就將5 樓的房
    屋借伊大哥住，伊在伊大哥搬進去住之前就跟他說好，房子
    只是借他住，除了伊大哥居住外，還有他太太、小孩1 男1
    女，男的就是被告，伊祖母也住在5 樓，另因為以中國人的
    習俗，牌位應該跟著長子，原來祖先牌位在老房子改建時移
    到伊大哥北投房屋，所以伊5 樓借伊大哥住的時候，伊大哥
    就將牌位一併請回5 樓；後來伊於91年底92年初時有跟伊大
    哥說請他把房子還給伊，伊大哥於92年時先搬出去，因為當
    時他跟太太在鬧離婚，伊父親於93年2 月份過世，伊也有請
    伊大哥向他家人催討房屋，伊大嫂及他的小孩也陸續搬出系
    爭房屋，伊知道被告那一陣子是搬到內湖租房子；他們搬出
    去後系爭房屋就是伊在管理，因為房子是伊的，伊有鑰匙，
    沒有換鎖，伊幾乎每天都會上5 樓祭拜祖先牌位，後來94年
    間被告自己又搬回來，伊發現5 樓怎麼有人在打掃，上去看
    才發現被告以他保留的鑰匙搬回來，被告東西一搬完後伊就
    無法用伊的鑰匙進入；被告搬回來時，伊就有當面跟被告說
    ，伊正在處理房子，請他搬走，後來系爭房屋於94年5 月份
    遭被告假扣押，伊又要求被告搬走，本來伊是想讓他有一點
    時間搬，但被告既然來假扣押伊的房子，就要趕快搬走；法
    院判決雖然認定伊於93年間6 月間向被告收90萬元，但伊未
    曾因這件事同意被告再搬回來，被告要搬進來前並沒有跟伊
    說過，也沒有跟伊說他要換門鎖，是伊自己發現門鎖被更換
    ；伊於被告搬回後1 、2 個星期發現5 樓門鎖被更換，但因
    為當時還沒有被告告伊及民事假扣押，伊想請被告父親協助
    解決，所以當時沒有報警，民事是在94年5 月才假扣押，後
    來伊於95年間發現被告又偷伊3 樓及6 樓的東西，所以伊才
    報案，連之前5 樓換鎖的部分一起告等語（見本院98年3 月
    13 日 、6 月12日審理筆錄）；
２、核與(1)證人即被告之父乙○○於審理中證稱：伊父親本來在
    臺北市○○街有買了棟房子給伊，後來該房子整建，伊父親
    於伊結婚前又在北投百齡五路建了棟房子給伊，德惠街房子
    改建完成後就給伊3 弟連宗祥，另外再改建臺北市○○街的
    房子給伊2 弟甲○○讓他成婚，伊父親安排好3 兄弟都有房
    子，要讓伊等成家，伊父親在生前就把不動產都分好了，所
    以伊等兄弟姐妹並沒有就遺產有爭執；迪化街房子改建前是
    兩層樓的房子，改建前伊是住在北投，伊父母及甲○○住在
    迪化街，伊妹妹還沒有結婚前也住那裡，伊父親改建迪化街
    房子時就有說要給甲○○，所以改建後就是甲○○的名字，
    改建完成後伊父母及甲○○住在那邊，伊妹妹結婚就搬出去
    ，甲○○一直有系爭房屋的鑰匙，因為那是他的房子；後來
    因為伊北投房子被區段徵收，伊父親叫伊暫時回迪化街住，
    伊跟甲○○說父親要伊回來暫住，請甲○○借伊住，甲○○
    當時很不高興，伊兩人幾乎沒有講話，伊借住在5 樓，祖先
    牌位原來跟著伊放在北投房子，後來也跟伊回系爭房屋，伊
    前妻及兩個孩子，其中1 個是被告，及跟伊一起同住的伊祖
    母也跟著回系爭房屋；後來伊於伊父親過世前搬出去，因為
    當時伊父親已經有人可以照顧，且伊想衝刺事業，伊另打電
    話跟伊3 弟借德惠街房子，被告於伊還沒有搬出前就已經不
    住迪化街房子，完全都沒有回家，伊女兒到紐西蘭讀書，也
    沒有住，伊前妻還有在那裡住一陣子，後來也搬出去；後來
    伊搬出去很久後，聽說被告又回去住，甲○○有打電話跟伊
    抗議，伊跟他說被告是伊兒子，請甲○○給他方便一下，伊
    忘記當時甲○○的反應，伊想讓他們自己解決，伊是事後才
    知道甲○○跟被告間因90萬元發生訴訟的事；從伊全家剛搬
    進去迪化街不久，伊就有跟伊家人，包括伊前妻與小孩說過
    ，系爭房子是甲○○的，不是伊的，因為房子事實上不是伊
    的，所以伊有老實跟家人講，當時伊前妻及弟弟都不高興等
    語（見本院98年6 月12日審理筆錄）；(2)證人即鎖匠陳文東
    於偵查中證稱：被告曾請伊去換系爭5 樓的鎖，但不記得是
    何時去換鎖的，被告當時說他住在5 樓，他說鎖有問題等語
    ；(3)被告丙○○於偵查及審理中自承：伊曾搬出系爭房屋，
    94年搬進去時將門鎖換掉等語（見95年度偵緝字第1221號偵
    查卷附96年3 月28日偵查筆錄、本院97年11月7 日準備程序
    筆錄）；及(4)卷附系爭房屋建物登記謄本，顯示系爭房屋於
    73年10月23日第1 次登記時告訴人即為所有權人等情（見95
    年度偵字第8852號偵查卷第17至18頁）；卷附告訴人所提出
    之被告為承租人之房屋租賃契約書，顯示被告於92、93年間
    已在內湖另賃屋居住等情（見本院審理卷附告訴人98年3 月
    24日陳明狀所附證二），均無不合；
(二)、至被告辯稱：因告訴人欠伊90萬元，所以告訴人表示還錢之
    前，伊可以住在系爭房屋，且此事曾參與協調之伊姑姑連玉
    華及丁○○都知道云云。查依卷附被告於審理中提出之臺灣
    高等法院96年度上易字第191 號刑事判決、乙○○及甲○○
    致連宗祥之協議書（見本院審理卷附被告97年11月7 日庭呈
    之證據），顯示告訴人曾因被告欲購買連宗祥所有之臺北市
    ○○街房屋之事，於93年6 月間向被告收受90萬元，惟該買
    賣未成，嗣經法院判決認定告訴人犯詐欺取財罪確定等情，
    告訴人與被告間有債務問題，固堪認定，惟就被告辯稱告訴
    人因上情而同意被告可於搬出系爭房屋後再入住乙節，查證
    人即被告姑姑連玉華於偵查中證稱：伊沒有這個印象等語（
    見95年度偵緝字第1221號偵查卷附96年1 月26日偵訊筆錄）
    ，又證人丁○○於審理中證稱：伊於92年到95年間在王世堅
    服務處擔任助理，告訴人曾到服務處陳情，表示他的房子被
    法拍有人買到，但被人占有無法交屋，伊協助處理的時間應
    該是95年底到96年初，伊本來不知道被告與告訴人間是叔姪
    關係，當時他們雙方間好像有訴訟，後來伊去見被告，伊說
    你們是自己人，請被告搬出去，當時被告也很配合，就搬出
    去，伊有問過告訴人為何被告可以住在那裡的原因，但告訴
    人怎麼回答伊忘記了等語（見本院98年5 月6 日審理筆錄）
    ，均未證稱告訴人曾因積欠被告債務而於94年間同意被告再
    入住系爭房屋乙事，被告所辯委無可採。
(三)、依前揭各節所述，系爭房屋於被告祖父生前即贈與告訴人，
    而非被告家族共有之祖厝，且被告自始即知悉系爭房屋為告
    訴人所有，其與家人僅為借住，嗣被告與家人於92、93 年
    間陸續搬離而返還系爭房屋，惟被告於94年上半年間某日（
    即被告於94年5 月對系爭房屋聲請假扣押前之某日），又擅
    自進入，未事先徵得告訴人之同意即僱用不知情之鎖匠將系
    爭房屋門鎖毀損破壞後更換新鎖之事實，洵屬無疑。本件被
    告確有以毀損門鎖之強暴方法，妨害告訴人行使使用系爭房
    屋權利之強制犯行，堪以認定。
四、論罪科刑：
(一)、被告行為後，刑法業於94年1 月7 日修正，於94年2 月2日
    公布，於95年7 月1 日施行。按行為後法律有變更者，適用
    行為時之法律，但行為後之法律有利於行為人者，適用最有
    利於行為人之法律，刑法第2 條第1 項定有明文，此條規定
    與刑法第1 條罪刑法定主義契合，而貫徹法律禁止溯及既往
    原則，係規範行為後法律變更所生新舊法律比較適用之準據
    法，查被告行為後施行之刑法第33條第5 款規定罰金刑為新
    臺幣1 千元以上，以百元計算之，修正前則規定罰金刑為銀
    元1 元（即新臺幣3 元）以上，經比較修正前、後法律，以
    修正前之法律較有利於被告。核被告所為，係犯刑法第304
    條第1 項妨害人行使權利之強制罪。被告僱用不知情之鎖匠
    將系爭房屋門鎖毀損破壞而施以強暴手段，為間接正犯。起
    訴書原記載被告將系爭房屋門鎖毀損破壞時間為「95年4 月
    1 日」，惟業經檢察官於審理中更正為「95年4 月1 日前某
    日」。爰審酌被告於犯罪後否認犯行，飾詞圖卸，且迄未與
    告訴人達成和解，暨被告犯罪之動機、目的、手段、生活狀
    況、品行、智識程度等一切情狀，量處如主文所示之刑；又
    被告行為時即修正前刑法第41條第1 項前段規定：犯最重本
    刑為5年 以下有期徒刑以下之刑之罪，而受6 個月以下有期
    徒刑或拘役之宣告，因身體、教育、職業、家庭之關係或其
    他正當事由，執行顯有困難者，得以1 元以上3 元以下折算
    1 日，易科罰金，且依修正前罰金罰鍰提高標準條例第2 條
    前段規定（現已廢止），就其原定數額提高為100 倍折算1
    日，即以銀元100 元至300 元（即新臺幣300 元至900 元）
    折算1日 ，惟修正後刑法第41條第1 項前段規定：犯最重本
    刑為5 年以下有期徒刑以下之刑之罪，而受6 個月以下有期
    徒刑或拘役之宣告者，得以新臺幣1 千元、2 千元或3 千元
    折算一日，易科罰金，經比較修正前後之易科罰金折算標準
    ，以修正前之規定較有利於被告，是爰依修正前刑法第41條
    第1項 前段規定，諭知易科罰金之折算標準。
(二)、本件被告犯罪時間係於96年4 月24日之前，且無中華民國96
    年罪犯減刑條例所定不得減刑之情形，爰依同條例第2 條第
    1 項第3 款規定減其宣告刑2 分之1 ，並諭知減刑後易科罰
    金之折算標準。
五、公訴意旨另以：被告前揭將系爭房屋門鎖毀損破壞之行為，
    另涉犯刑法第354 條之毀損罪嫌。按告訴乃論之罪，已逾告
    訴期間者，應諭知不受理之判決，刑事訴訟法第303 條第3
    款定有明文，而刑法第354 條之毀損罪，依同法第357 條規
    定，須告訴乃論。查本件如前述被告毀損門鎖之時間係於94
    年上半年間某日（即被告於94年5 月對系爭房屋聲請假扣押
    前之某日），而告訴人提出本件告訴時間為95年4 月7 日，
    有告訴狀在卷可考（見95年度他字第1236號卷第1 頁），是
    公訴意旨所指被告另犯刑法第354 條之毀損罪嫌，告訴人提
    出告訴時已逾告訴期間，此部分本應依前揭規定為不受理判
    決，然公訴意旨認該部分與本院前揭論罪科刑部分有牽連犯
    之裁判上一罪關係，爰不另為不受理之諭知。
據上論斷，應依刑事訴訟法第284 條之1 、第299 條第1 項前段
，刑法第2 條第1 項前段、第304 條第1 項，修正前刑法第41條
第1 項前段，刑法施行法第1 條之1 ，中華民國96年罪犯減刑條
例第2 條第1 項第3 款、第7 條、第9 條，判決如主文。
本案經檢察官張紜瑋到庭執行職務
中    華    民    國    98    年     6    月    30    日
                      刑事第八庭  法  官  孫  曉  青
上正本證明與原本無異。
如不服本判決應於送達後10日內向本院提出上訴狀。
                                  書記官  李  佳  穎
中    華    民    國    98    年     6    月    30    日
附錄本案論罪科刑法條全文
中華民國刑法第304條第1 項
以強暴、脅迫使人行無義務之事或妨害人行使權利者，處3年以
下有期徒刑、拘役或三百元以下罰金。前項之未遂犯罰之。


司法院資訊處製作；財團法人民間司法改革基金會備份。
